臺灣高等法院高雄分院刑事判決　　　　 96年度上易字第809號
上　訴　人　丙○○
即　被　告
選任辯護人　張蓉成　律師
上列上訴人因侵占案件，不服臺灣澎湖地方法院96年度易字第25
號中華民國96年7 月9 日第一審判決（起訴案號：臺灣澎湖地方
法院檢察署95年度偵字第393 號），提起上訴，本院判決如下：
    主  文
原判決撤銷。
丙○○意圖為自己不法之所有，而侵占自己持有他人之物，處有
期徒刑壹年，減為有期徒刑陸月，如易科罰金，以銀元參佰元即
新台幣玖佰元折算壹日
    事  實
一、丙○○係楊清（於民國93年2 月12日死亡）之養女，楊清身
    故後，遺留遺產計有：現金新臺幣（下同）42萬9839元、美
    金1955元，及同袍儲蓄會2 筆定期存款合計116 萬元，金戒
    指1 只（3.63錢）、金鍊子1 條（6.97錢），及坐落澎湖縣
    馬公市○○里○○鄰○○路12巷10號之房屋1 棟（下稱系爭房
    屋）。詎丙○○明知楊清於大陸尚有親生女乙○○，仍於93
    年3 月15日向暫代管理楊清遺產之澎湖縣榮民服務處（下稱
    榮服處）提出遺產繼承之申請，並於同年3 月19日書寫切結
    書1 紙交予榮服處，表明領取全部遺產後願意與乙○○共同
    辦理繼承事宜後，領得楊清遺產現金42萬9839元、美金1955
    元，金戒指1 只（3.63錢）、金鍊子1 條（6.97錢），及同
    袍儲蓄會2 筆定期存款116 萬元之定存單後，再於同年月25
    日向國防部主計局同袍儲蓄會依存款繼承之規定，辦理中途
    解約提領該116 萬元定存款項，並於同日向澎湖地政事務所
    辦理繼承登記系爭房屋。惟丙○○於領得、繼承上開楊清之
    遺產後，竟意圖為自己不法之所有，將該遺產非其應繼分二
    分之一侵占入己，並自93年5 、6 月間開始整修房屋，而將
    繼承所得現金42萬9839元、定存116 萬元花用完畢，且將系
    爭房屋於同年5 月17日設定最高限額抵押權120 萬予澎湖第
    二信用合作社（下稱澎湖二信）、實際貸款90萬元，於95年
    間復將系爭房屋設定150 萬元抵押權予友人呂自安。嗣經乙
    ○○一再向丙○○請求依法均分遺產，丙○○均拒不處理，
    始知上情。
二、案經乙○○訴請臺灣澎湖地方法院檢察署檢察官偵查起訴。
    理  由
壹、程序部分：
    按被告以外之人於偵查中向檢察官所為陳述，除顯有不可信
    之情況者外，得為證據，刑事訴訟法第159 條之1 第2 項定
    有明文；本件證人魯惠良、葉兆豐於檢察官偵查中具結後證
    述，並無證據顯示檢察官在偵查時有不法取供之情形，亦查
    無證據顯示上開證述有顯不可信之情況，依上開說明，其等
    於偵查中之證言具有證據能力。
貳、實體部分：
一、訊據上訴人即被告丙○○對前揭犯罪事實欄所載有關繼承並
    領取楊清所有遺產、書立切結書、將繼承所得現金因修繕房
    屋花用殆盡，並以系爭房屋設定抵押貸款等情固不諱言，惟
    矢口否認有何侵占犯行，辯稱：我於楊清過世後，確有通知
    乙○○出面處理繼承事宜，但乙○○始終未予回應，始在急
    需用錢整理系爭房屋情況下將系爭房屋抵押貸款，我繼承所
    得現金亦全數用以整修系爭房屋，且我亦有積極與告訴代理
    人甲○○聯絡，但因甲○○要求將全部遺產均由其處理，致
    未達成和解，我並無侵占之犯意云云。惟查：
（一）直系血親卑親屬為遺產繼承人時，其應繼分相同，民法第
      1144條第1項第1款定有明文；又繼承人有數人時，在分割
      遺產前，各繼承人對於遺產全部為公同共有，在遺產分割
      前，有關遺產之處分及其他權利行使，應得全體繼承之同
      意，民法第1151條、第828條第2項亦規定甚明。本件被告
      於繼承被繼承人楊清之遺產時，已知楊清在大陸尚有親生
      女兒乙○○，且書立切結書表示願與乙○○共同辦理繼承
      事宜，足見被告於繼承當時已知悉其所繼承之遺產中，有
      一半是屬於乙○○之應繼分，且在分割遺產前，依法有關
      此遺產之處分及其他權利之行使均應得另一名繼承人即告
      訴人乙○○之同意。
（二）被告供承其於93年5 月間將系爭房屋向澎湖二信設定最高
      限額抵押權120 萬（實際貸得90萬元），並將繼承所得之
      現金、銀行定存款以及貸得之款項全數花用殆盡，雖辯稱
      此舉係因告訴人乙○○始終未予回應辦理繼承事宜，在急
      需用錢整理系爭房屋情況下不得已而為之，然被告既明知
      告訴人乙○○享有1/2 之遺產應繼分，縱使有不得已而需
      處理遺產之情況，亦應預留一半之遺產以便將來分配予告
      訴人之用，竟擅自將全數遺產花用殆盡，待告訴人提出本
      件告訴後始表示無力償還，其有就遺產非其應繼分二分之
      一部分易持有為所有之侵占犯意甚明。
（三）至被告雖曾於93年3 月間寫信予告訴人乙○○通知有關繼
      承事宜，並由證人魯惠良律師於93年8 月間傳達希望告訴
      人盡速來台辦理繼承事宜之意，固有各該信件、函文影本
      在卷可佐，並經證人魯惠良、葉兆豐於偵查中證述明確，
      惟被告既早於93年5 月間即將系爭房屋抵押貸款，並將繼
      承所得現金以及上述房屋貸款陸續花用殆盡，其實際之行
      為顯然並無欲將遺產分配予告訴人之意思，自不能因其曾
      在書信中所作與實際行為不符之表達，而對其為有利之認
      定。
（四）綜上所述，被告明知其養父楊清所留遺產應與大陸繼承人
      即告訴人乙○○共同繼承，竟未將之分配予告訴人，其有
      意圖為自己不法所有之侵占犯意已甚為明顯，本件事證明
      確，被告犯行，堪以認定。
二、核被告丙○○所為，係犯刑法第335條第1項之普通侵占罪。
三、原審對被告予以論罪科刑，固非無見；惟查中華民國96年罪
    犯減刑條例已經於96年7 月4 日公布，自96年7 月16日施行
    ，被告犯罪時間在96年4 月24日以前，所犯之罪合於中華民
    國96年罪犯減刑條例第2 條第1 項第3 款之減刑條件，且無
    不予減刑之情形，應減其刑期二分之一，原判決就此部分未
    及審酌，自有未洽。被告上訴意旨，仍執陳詞，否認犯罪，
    指摘原判決不當，雖無理由，惟原判決既有上開可議之處，
    自屬無可維持，應由本院將原判決予以撤銷改判；審酌被告
    明知尚有其他繼承人，竟為貪圖利益，枉顧法律而侵占遺產
    ，造成告訴人重大損失，並考量其所侵占之金額等一切情狀
    ，量處如主文第2 項所示之刑；再依中華民國96年罪犯減刑
    條例第2 條第1 項第3 款規定，減其宣告刑2 分之1 為有期
    徒刑6 月。又被告犯罪時之刑法第41條第1 項前段規定：「
    犯最重本刑為5 年以下有期徒刑以下之刑之罪，而受6 個月
    以下有期徒刑或拘役之宣告，因身體、教育、職業、家庭之
    關係或其他正當事由，執行顯有困難者，得以1 元以上3 元
    以下折算1 日，易科罰金。」，被告行為時之易科罰金折算
    標準，修正前罰金罰鍰提高標準條例第2 條前段（現已刪除
    ）規定，就其原定數額提高為100 倍折算1 日，則本件被告
    行為時之易科罰金折算標準，應以銀元300 元折算1 日，經
    折算為新臺幣後，應以新臺幣900 元折算1 日。惟95年7 月
    1 日修正公布施行之刑法第41條第1 項前段則規定：「犯最
    重本刑為5 年以下有期徒刑以下之刑之罪，而受6 個月以下
    有期徒刑或拘役之宣告者，得以新臺幣1000元、2000元或30
    00元折算1 日，易科罰金。」，比較修正前後之易科罰金折
    算標準，以95年7 月1 日修正公布施行前之規定，較有利於
    被告，則應依刑法第2 條第1 項前段，適用修正前刑法第41
    條第1 項前段規定，定其折算標準。
據上論斷，應依刑事訴訟法第369條第1項前段、第364條、第299
條第1 項前段，刑法第2 條第1 項前段、第335 條第1 項，修正
前刑法第41條第1 項前段，刑法施行法第1 條之1 、修正前罰金
罰鍰提高標準條例第2 條，中華民國96年罪犯減刑條例第2 條第
1項 第3 款、第7 條、第9 條，現行法規所定貨幣單位折算新臺
幣條例第2 條，判決如主文
本案經檢察官郭振昌到庭執行職務。
中　　華　　民　　國　　96　　年　　11　　月　　20　　日
                  刑事第七庭    審判長法  官  莊飛宗
                                      法  官  邱明弘
                                      法  官  黃憲文
以上正本證明與原本無異。
不得上訴。
中　　華　　民　　國　　96　　年　　11　　月　　20　　日
　　　　　　　　　　　　　　　　　　　書記官  施耀程
附錄本件判決論罪科刑法條：
刑法第335條：
意圖為自己或第三人不法之所有，而侵占自己持有他人之物者，
處 5 年以下有期徒刑、拘役或科或併科 1 千元以下罰金。
前項之未遂犯罰之。
